臺灣臺中地方法院民事判決　九十二年度簡上字第四四六號
　　上　訴　人　甲○○
　　被 上訴 人　乙○○
右當事人間請求遷讓房屋事件，上訴人對於民國九十二年十月一日本院臺中簡易庭九十二年
度中簡字第一五三號第一審判決提起上訴，經本院於民國九十三年二月六日言詞辯論終結，
判決如左：
　　主　　　文
上訴駁回。
第二審訴訟費用由上訴人負擔。
　　事　　　實
甲、上訴人方面：
一、聲明：(一)原判決廢棄。(二)被上訴人在第一審之訴及其假執行之聲請均駁回。
二、陳述：除與原判決記載相同者，茲引用之外，補稱：
　(一)最高法院八十六年度台上字第一六七五號判決意旨明示「出租人除應以合於所約定使用
　　、收益之租賃物交付承租人外，並應於租賃關係存續中保持其合於約定使用、收益之狀
　　態，此觀民法第四百二十三條規定自明。此項出租人之租賃物保持義務與承租人之給付
　　租金義務，具有對價關係。是如出租人未於租賃關係存續中保持其合於約定使用、收益
　　之狀態，承租人非不得行使同時履行抗辯權而拒絕租金之給付。又承租人如因此受有損
　　害，亦非不得以出租人債務不履行而請求損害賠償。復按同法四百三十條所定承租人自
　　行修繕租賃物、終止契約、償還費用或於租金扣除等，係承租人之權利，而非其義務。
　　是承租人於出租人不履行其保持義務或修繕義務時，自得不行使同法四百三十條所定租
　　賃物自行修繕、租金扣除等權利，而行使其同時履行抗辯權及債務不履行之損害賠償請
　　求權。
　(二)系爭房屋係約定供住家及經營機車行使用，上訴人經營機車行須利用鐵皮屋的部分，但
　　兩造簽約當時，被上訴人委託的仲介矇騙稱台中縣龍井鄉○○○段新庄子小段三十八地
　　號土地係位於鐵皮屋之外，鐵皮屋坐落的土地係被上訴人所有，上訴人因不知土地確實
　　界址位於何處，且系爭房屋與左右兩側的房屋對齊，沒有突出，而且已經十幾年了，不
　　可能想像到鐵皮屋頂下面的土地是他人土地。迨上訴人裝潢整修完成鐵皮屋之部分後，
　　同段三十八地號土地的原地主突然出面指稱上訴人竊佔其土地，要求上訴人儘速搬遷，
　　否則將提出竊佔罪之告訴，上訴人就此並以被上訴人涉有詐欺取財罪嫌而對被上訴人提
　　出告訴。
　(三)兩造於租賃關係存續中，因可歸責於被上訴人之事由致上訴人對系爭房屋無法正常使用
　　及收益（原地主之阻擋及無法對外通行，故上訴人全家不敢搬入住居），依上開法條及
　　最高法院判決之意旨，上訴人自得行使同時履行抗辯權，拒絕給付系爭房屋租金。
　(四)被上訴人嗣後雖於第一審審理中與同段三十八地號土地所有人成立和解，由被上訴人買
　　下該土地，但至今已造成上訴人鉅額營業損失及支出鉅額裝潢整修費用，上訴人自得請
　　求該債務不履行損害賠償，並以該損害賠償請求權與給付租金債務主張抵銷。
三、證據：除引用在原審之立證方法外，補提照片五張為證。
乙、被上訴人方面：
一、聲明：如主文第一項所示。
二、陳述：除與原判決記載相同者，茲引用之外，補稱：系爭房屋之出租是委託仲介處理，
　　當時已經明白告知不包括同段三十八地號土地，租約所指房屋前面的土地就是指有鐵皮
　　屋頂的位置，不包括在承租範圍。當初被上訴人蓋鐵皮屋頂時曾告知同段三十八地號土
　　地地主要用來遮陽，三十八號土地地主也同意那塊土地讓我們使用。民國（下同）九十
　　年十二月間同段三十八號土地地主就已經告訴上訴人不可以加蓋，被上訴人是九十一年
　　一月一日才開始向上訴人收租金。
三、證據：除引用在原審之立證方法外，補提刑事案件傳票一張、照片一張為證。
　　理　　　由
一、被上訴人起訴主張：上訴人於九十年十一月十六日與被上訴人簽訂房屋租賃契約書，承
　　租被上訴人所有之門牌號碼臺中縣龍井鄉○○○路七之二號房屋一、二樓全部，約定租
　　金每月新臺幣（下同）二萬二千元，於每月一日繳付，租賃期間九十一年一月一日起至
　　九十五年十二月三十一日止，惟上訴人自九十一年六月一日起即未繳租金，經被上訴人
　　於九十一年十二月十二日以存證信函催討，否則終止租約，上訴人仍置之不理，兩造租
　　賃關係業已終止。又上訴人於終止租約後，仍繼續占有系爭房屋，致被上訴人每月受有
　　相當租金二萬二千元之損害，爰依據租賃契約及不當得利之法律關係請求判決如原審聲
　　明所示。上訴人辯以：伊承租系爭房屋係作為住家及經營機車行使用，經營機車行須利
　　用鐵皮屋部分，簽約當時，被上訴人委託的仲介雖有提到租賃範圍不包括房屋前方他人
　　所有之第三十八地號土地，但卻矇騙上訴人稱同段三十八地號土地係在鐵皮屋前方，而
　　系爭房屋與左右兩側房屋對齊，沒有突出，上訴人不可能想像到鐵皮屋坐落的土地就是
　　同段三十八號土地，如果上訴人知道鐵皮屋坐落之土地就是同段三十八號土地，應該會
　　向同段三十八地號土地所有人承租，不會向被上訴人承租，因同段三十八地號土地地主
　　阻擋，上訴人不敢搬入居住，對於系爭房屋無法正常使用及收益，故上訴人得行使同時
　　履行抗辯權，拒絕給付租金，又被上訴人因而受有營業損失及支出裝潢整修費用，自得
　　以此主張抵銷等語，為此求予判決駁回被上訴人之訴。
二、本件兩造對於渠等簽訂房屋租賃契約書，約定上訴人向被上訴人承租房屋，上訴人自九
　　十一年六月一日起未繳納租金，被上訴人即於同年十二月十二日以存證信函催討，否則
　　終止租約，該函於九十一年十二月十三日送達上訴人，然上訴人仍未繳納等情並不爭執
　　，並有被上訴人提出之房屋所有權狀、土地所有權狀、公證書、房屋租賃契約書、存證
　　信函及掛號郵件收件回執等件可憑，被上訴人此部分之主張，即堪信真實。按承租人應
　　依約定日期，支付租金。承租人於支付租金有遲延者，出租人得定相當期限，催告承租
　　人支付租金，如承租人於其期限內不為支付，出租人得終止契約。租賃物為房屋者，遲
　　付租金之總額，非達二個月之租額，不得依前項之規定，終止租約。民法第四百三十九
　　條前段及第四百四十條，分別定有明文。玆被上訴人以上訴人積欠租金達二個月之租額
　　為由，終止本件租約，並請求返還租賃物，上訴人既以前揭情詞置辯，故本院首應審酌
　　者為：上訴人得否以被上訴人未交付合於約定使用收益之租賃物為由，而為同時履行抗
　　辯或抵銷抗辯？
　(一)同時履行抗辯部分：
　1.按同時履行抗辯，須雙務契約之雙方當事人，基於同一雙務契約而互負債務，且一方之
　　給付與他方之給付，立於互為對待給付之關係，因他方當事人不履行其債務，始得拒絕
　　自己債務之履行。例如租賃契約中，出租人負有交付合於所約定使用、收益之租賃物予
　　承租人，並於租賃關係存續中保持其合於約定使用、收益狀態之義務，承租人負有依約
　　給付租金義務（民法第四百二十三條、第四百三十九條規定參照），此二項義務係基於
　　同一雙務契約而發生，且承租人支付之租金即為租賃標的物使用收益之對價，二者立於
　　互為對待給付之關係，倘出租人未交付合於約定使用、收益之租賃物予承租人，或未保
　　持其合於約定使用、收益狀態，承租人既無從使用、收益，自得拒絕給付租金。反之，
　　縱出租人交付之租賃物與他人之間有何私權之爭執，倘承租人事實上仍繼續使用、收益
　　，自不能認其得行使同時履行抗辯權而拒絕租金之給付。
　2.上訴人辯稱其不知向被上訴人承租之系爭建物之鐵皮屋部分坐落於他人所有之同段三十
　　八地號土地上，嗣因同段三十八地號土地所有人阻擋，因而無法正常使用、收益租賃標
　　的物等語，被上訴人對於上訴人之上開抗辯，則陳述稱：訂約時已告知上訴人鐵皮屋係
　　坐落於他人土地。經查：兩造房屋租賃契約書末頁記載：「甲方（即被上訴人）、乙方
　　（即上訴人）約定『房屋前』之土地，亦為新仔子段（係新仔子『小』段之誤）３
　　８地號，不包括承租範圍內，倘前方土地之使用妨礙本租賃標的，甲方負責排除」等語
　　，並未指明第三十八地號土地之確實位置，且其所用文字為「房屋前之土地」，而系爭
　　建物之鐵皮屋部分，除蓋有屋頂外，並有牆壁與左右鄰舍區隔，又系爭建物加蓋之鐵皮
　　屋深度與左右鄰舍之建物一致，並無特別突出之情形，其使用狀況亦均作商店，有兩造
　　提出之照片多紙可憑，依上開一切情形，雖契約內約定房屋前之土地不包括在承租範圍
　　內，然客觀上仍無從使上訴人知悉鐵皮屋係坐落於他人之土地。故上訴人主張其不知系
　　爭鐵皮屋坐落於他人所有土地，應堪以採信。然查：系爭房屋租賃契約書第一條約定：
　　「房屋所在地及使用範圍：門牌號碼臺中縣龍井鄉○○○路七之二號房屋一、二樓全部
　　」，而被上訴人於兩造訂立租賃契約後，已將有辦理所有權登記之建物連同鐵皮屋所在
　　範圍在內，交付予上訴人，為兩造所不爭執，上訴人亦自承有使用鐵皮屋範圍已經營機
　　車行已一、二年，九十三年一月搬離之事實，並提出懸掛其經營機車行招牌之系爭建物
　　照片多紙為憑，又上訴人於九十三年一月間搬離房屋，係因上訴人自九十一年六月起未
　　繳租金，而經原審判決上訴人應返還系爭租賃物，並經被上訴人執該原審判決向本院執
　　行處聲請對上訴人假執行，上訴人因而返還房屋一節，亦為兩造所不爭，則上訴人係因
　　欠繳房租而遭假執行，以致不能繼續使用租賃物，與該鐵皮屋坐落土地原係第三人所有
　　，並無關聯，亦非因第三人阻擋使用致不能利用，則該鐵皮屋範圍雖坐落於他人土地上
　　，然上訴人並未因此未能使用經營機車行，至於上訴人主張因同段三十八地號所有人阻
　　擋，所以不敢將住家搬入承租之有辦理所有權登記之主建物內等情，縱係屬實，然查系
　　爭建物之有辦理所有權登記之主建物部分，係坐落於被上訴人所有之土地，有被上訴人
　　提出之土地所有權狀可憑，該部分建物並無不合於約定使用狀態之情形，上訴人自得依
　　約使用該部分，又上訴人並已使用系爭建物之鐵皮屋範圍以經營機車行，亦如前述，故
　　上訴人主張其不敢將住家搬入主建物部分，因而無法正常使用、收益云云，為此行使同
　　時履行抗辯權，拒絕給付租金，即屬無據。
　(二)抵銷抗辯部分：上訴人另辯稱因同段三十八地號土地所有人出面阻擋，致上訴人受有營
　　業損失及支出鉅額裝潢整修費用，為此主張與本件租金債務主張抵銷云云。然查：上訴
　　人主張其受有營業損失及支出鉅額裝潢整修費用云云，並未提出任何證據以實其說，況
　　上訴人主張被上訴人未提供合於約定使用收益之租賃物予上訴人，並無可採，已如前述
　　，且上訴人自九十一年一月起至九十三年一月間均使用經營系爭租賃物以經營機車行，
　　又被上訴人於九十二年三月二十一日已向同段三十八地號土地所有人蕭陳對買受該鐵皮
　　屋範圍土地，此經被上訴人於原審提出不動產買賣契約書一件為證，並為上訴人所不爭
　　執，而上訴人自九十一年一月起至九十三年一月間均使用經營系爭租賃物以經營機車行
　　，上訴人於九十三年一月間搬離鐵皮屋，係因其欠繳房租而遭假執行，上訴人因而返還
　　房屋，而非因系爭鐵皮屋坐落土地係第三人所有或受第三人阻擋使用所致，亦已如前述
　　，是上訴人主張因被上訴人未交付合於約定使用之租賃物致其受有營業損失及支出鉅額
　　裝潢整修費用之損害云云，均屬無據。上訴人據此主張被上訴人應負債務不履行責任，
　　並主張與本件租金債務抵銷，亦屬無據。
三、綜上所述，上訴人所辯，為不足採。上訴人自九十一年六月一日起未繳交租金，被上訴
　　人於九十一年十二月十二日以存證信函催告上訴人於函到五日內給付欠租，否則即終止
　　租約，該函於九十一年十二月十三日送達上訴人，已如前述。又按承租人交付之押租金
　　乃擔保租金之給付及租賃債務之履行，如承租人有欠租情事，自可由該押租金抵付欠租
　　，是於承租人有交付押租金且無特別約定不得抵付租金之情形時，應類推適用土地法第
　　一百條第三款之規定，於計算該遲付租金二個月之租額時，應將押租金除去後為之，始
　　符保護經濟弱者之旨（最高法院四十四年度台上字第五一六號判例意旨可資參照）。上
　　訴人承租系爭房屋時，已先行繳納相當於二個月租金額之押租金四萬四千元，有系爭房
　　屋租賃契約書可憑，上訴人自九十一年六月一日起即積欠租金，被上訴人以上開存證信
　　函催告時，於計算該遲付租金之租額，縱扣除上開押租金，仍達二個月之租額，故本件
　　租賃契約應於九十一年十二月十八日催告期間屆滿時，即已發生終止之效力。從而，被
　　上訴人請求上訴人遷讓房屋，並依不當得利之法律關係，請求上訴人自九十二年一月一
　　日起至遷讓系爭房屋之日止，按月給付二萬二千元之損害金，為有理由，應予准許。原
　　審判命上訴人給付並依職權宣告假執行，其理由雖有不同，結論則無二致，仍應予維持
　　。上訴意旨指摘原判決不當，求予廢棄改判，為無理由，應予駁回。
據上論結，本件上訴為無理由，依民事訴訟法第四百三十六條之一第三項、第四百四十九條
第一項、第一項、第七十八條，判決如主文。
中　　　　華　　　　民　　　　國　 九十三　 年　　　二　　　 月　　 二十　　　日
　　　　　　　　　　　　　　　　　臺灣臺中地方法院民事第三庭
~B審判長法　官　張瑞蘭
~B　　　法　官　洪堯讚
~B　　　法　官　林慧貞
右正本證明與原本無異。
不得上訴。
中　　　　華　　　　民　　　　國　 九十三　 年　　　二　　　 月　　二十六　　 日
~B法院書記官　李培淇
